臺灣高等法院民事判決
109年度重上字第927號
上  訴  人  陳秀珠  
訴訟代理人  張恆嘉律師
被  上訴人  邱秀華  
訴訟代理人  周嬿容律師
上列當事人間請求返還借款事件，上訴人對於中華民國109年10
月27日臺灣新北地方法院108年度訴字第2605號第一審判決提起
上訴，本院於110年12月7日言詞辯論終結，判決如下：
    主      文
原判決廢棄。
被上訴人在第一審之訴及假執行之聲請均駁回。
確認被上訴人持有上訴人簽發如附表二所示之本票債權不存在。
第一、二審訴訟費用均由被上訴人負擔。
    事實及理由
一、被上訴人主張：上訴人於民國107年1月至108年2月間向伊借
    款如附表一所示6筆金額，合計新臺幣（下同）615萬元，並
    書立如附表一所示Ａ、Ｂ借據各1紙（合稱系爭借據）交予伊
    ，伊已交付現金予上訴人，上訴人則另簽發如附表二所示本
    票（下合稱系爭本票）作為借款之擔保。嗣兩造約定清償日
    期為Ａ借據108年6月30日、Ｂ借據108年7月15日，詎上訴人逾
    清償期後迄未返還借款，爰依民法第478條規定，請求上訴
    人給付615萬元，及其中450萬元自108年7月1日起，另165萬
    元自108年7月16日起，均至清償日止，按週年利率5％計算之
    利息。並就上訴人所提反訴辯以：伊雖曾於105年前陸續向
    上訴人借款合計115萬元、於107年7月3日向上訴人借款50萬
    元，惟於108年4月間已清償全部借款等語。
二、上訴人則以：伊從未向被上訴人借款615萬元，被上訴人亦
    未交付伊615萬元。被上訴人前曾佯稱要向其乾媽借款450萬
    元以清償對伊所欠之165萬元，請伊開立本票予被上訴人作
    為資力證明，以取信於乾媽，並承諾會於出示予乾媽後立即
    撕毀，伊信以為真，始依被上訴人指示開立Ａ借據及附表二
    編號1、3、5、6所示本票予被上訴人，惟於知悉受騙後已於
    108年7月2日依民法第92條規定向被上訴人撤銷上開遭詐欺
    之意思表示。至Ｂ借據及附表二編號2、4所示本票均非伊所
    簽立，縱認係伊所簽立，惟亦係伊因失智症而於不知情之情
    況下簽立等語為辯。另反訴主張：系爭本票所擔保之借款債
    權並不存在，請求確認系爭本票債權不存在。
三、原審為上訴人全部敗訴之判決，上訴人聲明不服提起上訴，
    聲明：㈠原判決廢棄。㈡被上訴人在第一審之訴及假執行之請
    均駁回。㈢確認系爭本票債權不存在。被上訴人則答辯聲明
    ：上訴駁回。
四、查被上訴人執系爭借據及本票為證，主張上訴人向其借款61
    5萬元，並簽發系爭本票做為擔保等情，為上訴人所否認，
    並以前詞為辯。按稱消費借貸者，於當事人間必本於借貸之
    意思合致，而有移轉金錢或其他代替物之所有權於他方之行
    為，始得當之。倘當事人主張與他方有消費借貸關係存在者
    ，應就該借貸意思互相表示合致及借款業已交付之事實，均
    負舉證之責任（最高法院98年台上字第1045號判決意旨參照
    ）。又票據為無因證券，票據債權人就其取得票據之原因，
    固不負證明之責任，惟執票人如主張票據係發票人向其借款
    而簽發交付，而發票人抗辯未收受借款，消費借貸並未成立
    ，則就借款已交付之事實，自應由執票人負舉證責任（最高
    法院105年度台簡上字第17號判決意旨參照）。故被上訴人
    主張兩造有成立615萬元之消費借貸契約，及交付系爭本票
    做為擔保，自應由其證明兩造有借貸之合意及交付借款之事
    實。查原審於108年12月11日當庭命上訴人簽名及按指印，
    將系爭Ａ、Ｂ借據及系爭本票原本送請法務部調查局鑑定，鑑
    定結果為系爭Ｂ借據及附表二編號1、2、4、5所示本票之指
    印與上訴人當庭所按指印之指紋相同，為同一人所有，其餘
    文書則無法鑑別（見原審卷第183-195頁）。嗣本院另調取
    新光人壽保險契約內容變更申請書、保戶印鑑卡後，將申請
    書、印鑑卡、系爭Ａ、Ｂ借據、系爭本票送法務部調查局就「
    陳秀珠」簽名為筆跡鑑定，鑑定結果筆跡筆畫特徵相同，均
    為同一人所書寫等情，為兩造所不爭執（見本院卷二第16至
    17頁），復有法務部調查局文書暨指紋鑑識實驗室鑑定書可
    稽（見原審卷第183至195頁，本院卷一第282至285頁），堪
    認系爭2紙借據及簽發系爭本票上之上訴人簽名及指紋均為
    真正，依民事訴訟法第358條第1項規定，推定系爭借據及本
    票之形式真正。惟上訴人抗辯系爭借據及本票所載內容並非
    真實，不能據以證明兩造有消費借貸之合意及被上訴人有交
    付借款之事實等語。按文書之證據力，有形式上證據力與實
    質上證據力之分。前者係指真正之文書即文書係由名義人作
    成而言；後者則為文書所記載之內容，有證明應證事實之價
    值，足供法院作為判斷之依據而言。文書之實質上證據力，
    仍須由法院根據經驗法則，依自由心證判斷之。必須其內容
    與待證事實有關，且屬可信者，始有實質證據力之可言（最
    高法院83年度台聲字353號、91年度台上字第1233號裁判要
    旨參照）。經查：
　㈠被上訴人自承系爭Ａ借據係於107年1月30日書立，系爭Ｂ借據
    係於107年5月4日借款時書立，其餘各筆借款則係借款後分
    別於Ａ、Ｂ借據上增補記載者（見原審卷第57-59頁）。惟查
    系爭Ｂ借據之2筆借款日期均在Ａ借據第1筆借款之後，第3筆
    借款之前，其中107年5月4日及5月5日之借款僅隔1日，上訴
    人卻未在Ａ借據中直接為增補，反而另書立Ｂ借據，與常情顯
    有不同。次查Ａ借據第1列係記載「以現金收取共4張本票金
    額450萬陳秀珠Z000000000收取現金無誤陳秀珠Z000000000
    」，並非關於第1筆借款即107年1月30日之借款100萬元，而
    係在第2-3列始有「107年1月30日票號TH0000000金額000000
    0元正陳秀珠Z000000000」之記載，且其後亦非接續記載第2
    筆借款即107年5月5日之借款，反係108年2月20日之借款，
    之後始依序記載107年5月5日、108年1月1日之借款，可見其
    增補順序之記載亦與一般先借先寫字據之經驗法則有違。又
    其第15-16列雖記載「借款人陳秀珠已現金收取450萬收款..
    .本人願負一切...」等內容，似乎係對全部借款之總說明，
    惟其最後所列日期卻為「中華民國107年1月30日陳秀珠Z000
    000000」（見原審卷第63頁），亦與一般總結借款之日期應
    寫最後一筆借款日期或其後之日期之認知有悖。而觀諸系爭
    Ｂ借據之記載順序及總結借款日期之記載亦有與上開Ａ借據相
    似之違反經驗法則及一般認知情形。顯見系爭借據所記載之
    內容是否符合真實借款情況，非無疑義。又系爭6筆借款金
    額合計615萬元，數額非小額，而兩造僅為普通朋友關係，
    依常情被上訴人理當要求上訴人支付利息，惟系爭借據竟全
    無關於利息之約定，亦與一般借款運作常情相違。再被上訴
    人自陳有於105年5月4日向上訴人借款115萬元，惟依附表三
    所示其還款紀錄可知，其迄107年1月10日止僅清償1萬3000
    元，則豈有於前債未清償之情況下，反自107年1月10日起陸
    續借款予上訴人，卻又於107年7月3日另向上訴人借款50萬
    元，並於107年11月3日書立還款協議書承諾清償上開165萬
    元予上訴人，在在與一般常情有違。故尚難僅據系爭借據逕
    認上訴人與被上訴人間有成立系爭6筆借款之合意及交付借
    款之事實。
　㈡又依一般坊間使用之本票本，其上票據號碼均為連號，且其
    順序由小至大，一般人使用之習慣多為由最上面一張開始使
    用，並依序簽發使用，鮮有特意跳號抽用本票。查系爭本票
    票據號碼前7碼均為「TH61257」，應為出自同一本本票本，
    惟就發票日期依序對應發票號碼以觀，擔保借款日期為107
    年1月30日之本票票據號碼為TH0000000，其序號卻在擔保10
    7年5月4日借款之票據號碼TH0000000、以及擔保107年5月5
    日借款之票據號碼TH0000000之後，而擔保107年7月3日借款
    之票據號碼為TH0000000，亦在擔保108年1月1日借款之票據
    號碼TH0000000、擔保108年2月20日借款之票據號碼TH00000
    00之後，可見其本票簽發之順序係跳躍式排列，且與上訴人
    借款日期之先後順序不符，亦與一般使用本票本按票據序號
    簽發之習慣不同，則系爭本票是否得據以認定上訴人與被上
    訴人確有成立系爭借據之各筆借款之合意及交付借款之事實
    ，亦有疑義。
五、承上，系爭借據及系爭本票，既不足以證明兩造有成立消費
    借貸之合意，及被上訴人有交付借款之事實，則自應由被上
    訴人再就借款之合意及交付借款之事實舉證以實其說。經查
　　：
  ㈠被上訴人就交付借款現金之方式及來源，主張係其子於100年
    間發生重大車禍成為植物人所獲之保險理賠金及加害人之賠
    償金（下合稱理賠金），約莫3,000多萬元，其與其配偶就
    保管上開理賠金有歧異，其將錢領出來放在家裡，家裡放有
    很多現金，其為回報上訴人借錢予其之恩情，在自身無多餘
    資金之情形下，仍暫時將孩子的理賠金拿來借予上訴人，係
    交付現金予上訴人等語（見原審卷第301、410頁，本院卷二
    第49、50頁）。然查理賠金為被上訴人之子往後人生之醫療
    及生活費用，被上訴人身為人母，理當為孩子設想，豈有冒
    著不一定能拿回借款之風險，在未收取利息之情形下，將孩
    子的醫療及生活費用拿去借予上訴人，被上訴人上開所言已
    遠離一般人情常理之認知。又被上訴人業經原法院以100年
    度監護字第125號裁定命為受監護宣告人即其子之監護人（
    見原審卷第507頁），其對於其子之財產即前開理賠金，非
    為孩子之利益，本不得使用、代為或同意處分（民法第1101
    條第1項規定參照），被上訴人恣意將孩子的理賠金約五分
    之一借予上訴人，理由僅係為回報上訴人借錢周轉之恩，亦
    與常情有違。況被上訴人本身從事保險業務員工作，對於將
    金錢存放金融機構，可獲取相當利息，並可避免失竊風險，
    若有使用現金之必要時，再至金融機構帳戶提領即可，卻將
    金額高達千百萬元之現金閒置家中，承受可能遭竊之風險及
    減少利息收入之損失，更與常情有悖。系爭6筆借款金額均
    非小額，被上訴人為確保其借款之交付，未採以開立支票或
    以其他轉帳匯款方式作為借款交付之憑證，反以現金直接給
    付，亦與一般鉅額借款之交付經驗法則有違。此外，被上訴
    人雖自陳於105年前陸續向上訴人借款計115萬元、於107年7
    月3日向上訴人借款50萬元，惟已於108年4月間清償上開欠
    款165萬元，並提出還款證明單為據（見原審卷第271頁、第
    293頁），惟查上開還款證明單顯示被上訴人106年5月10日
    還款3,000元、107年1月10日還款1萬元、107年3月10日還款
    3,000元、107年8月2日還款1萬5,000元、107年12月13日還
    款1萬元、108年2月14日還款5,000元、108年4月8日還款165
    萬元，被上訴人於106年5月10日至108年2月14日間不定期還
    款金額僅3,000元至1萬5,000元，約莫1年9個月期間僅還款
    六次，共計4萬6,000元，可見被上訴人之經濟狀況並非良好
    ，被上訴人自己既需向上訴人借錢，且約3年後才還清借款
    ，豈可能於3年間再拿孩子的理賠金去借予上訴人？另被上
    訴人於105年5月4日前向上訴人借款115萬元，即便被上訴人
    要回報上訴人借款周轉之恩，考量其借款來源，被上訴人至
    多應僅出借115萬元予上訴人，然系爭Ａ、Ｂ借據記載被上訴
    人分別於107年1月30日、107年5月4日、107年5月5日借款10
    0萬元、115萬元、100萬元予上訴人，則反而形成上訴人積
    欠被上訴人債務200萬元，亦有悖於常理。又被上訴人自陳1
    07年7月3日向上訴人借款50萬元，然系爭Ｂ借據記載同日上
    訴人亦向被上訴人借款50萬元，殊難想像兩造何以於同日相
    互借款50萬元。由上以觀，被上訴人對於借款615萬元之現
    金來源及交付方式，均無法為合理之說明，堪認其對於消費
    借貸契約成立必要之點，無法舉證以實其說，自難認被上訴
    人與上訴人間確實有成立615萬元之借貸關係。
　㈡被上訴人既不能舉證證明其與上訴人間有借貸615萬元之意思
    表示合致及其已交付借款予上訴人之事實，自不能認為兩造
    間有615萬元借貸關係存在。兩造間既無615萬元借貸關係存
    在，被上訴人主張依消費借貸關係請求上訴人返還615萬元
    ，即非有據。又系爭本票所擔保之615萬元借款債權既不存
    在，被上訴人復不能舉證證明對上訴人尚有何其他票據原因
    關係存在，則自難認其對上訴人有系爭本票債權存在，故上
    訴人請求確認系爭本票債權不存在，亦屬有據。
六、綜上所述，被上訴人依民法第478條規定，請求上訴人返還6
    15萬元借款本息，並非有據，不應准許；另上訴人反訴請求
    確認系爭本票債權不存在，洵為有據，應予准許。從而，原
    審所為上訴人上開本訴及反訴均敗訴之判決，即有未洽。上
    訴論旨指摘原判決不當，求予廢棄改判，為有理由，爰由本
    院廢棄改判如主文第2、3項所示。
七、本件事證已臻明確，兩造其餘攻擊防禦方法或證據，核與判
    決結果不生影響，爰不逐一論列，附此敘明。
八、據上論結，本件上訴為有理由，依民事訴訟法第450條、第7
    8條，判決如主文。
中　　華　　民　　國　　110 　年　　12  　月　　28 　日
                  民事第二十五庭
                      審判長法  官  謝碧莉
                            法  官  林晏如
　　　　　　　　　　　　　　法  官  楊惠如
正本係照原本作成。
如不服本判決，應於收受送達後20日內向本院提出上訴書狀，其
未表明上訴理由者，應於提出上訴後20日內向本院補提理由書狀
（均須按他造當事人之人數附繕本）上訴時應提出委任律師或具
有律師資格之人之委任狀；委任有律師資格者，另應附具律師資
格證書及釋明委任人與受任人有民事訴訟法第466 條之1第1項但
書或第2項所定關係之釋明文書影本。如委任律師提起上訴者，
應一併繳納上訴審裁判費。
中　　華　　民　　國　　110 　年　　12　　月　　28　　日

  　　　　　　　　　　　　　書記官  張永中

附表一：     編 號 借款日期 (民國) 借款金額 (新臺幣) 借據 備註 1 107年1月30日 100萬元 Ａ借據 Ａ借據第1次書立 2 107年5月4日 115萬元 Ｂ借據 Ｂ借據第1次書立 3 107年5月5日 100萬元 Ａ借據 增補於Ａ借據 4 107年7月3日 50萬元 Ｂ借據 增補於Ｂ借據 5 108年1月1日 150萬元 Ａ借據 增補於Ａ借據 6 108年2月20日 100萬元 Ａ借據 增補於Ａ借據 

附表二：       編號 發票日 （民國） 票面金額 （新臺幣） 到期日 （民國） 利息起算日 （民國） 票據號碼 1 107年1月30日 100萬元 107年1月30日 107年1月30日 TH0000000 2 107年5月4日 115萬元 107年5月4日 107年5月4日 TH0000000 3 107年5月5日 100萬元 107年5月5日 107年5月5日 TH0000000 4 107年7月3日 50萬元 107年7月3日 107年7月3日 TH0000000 5 108年1月1日 150萬元 108年1月1日 108年1月1日 TH0000000 6 108年2月20日 100萬元 108年2月20日 108年2月20日 TH0000000 

附表三：    編號 時間 (民國) 兩造借款及還款紀錄    借款部分 （新臺幣） 還款部分 （新臺幣） 1 105年5月4日 邱秀華向陳秀珠借款115萬元  2 106年5月10日  邱秀華還款陳秀珠3,000元 3 107年1月10日  邱秀華還款陳秀珠1萬元 4 107年1月30日 陳秀珠向邱秀華借款100萬元  5 107年3月10日  邱秀華還款陳秀珠3,000元 6 107年5月4日 陳秀珠向邱秀華借款115萬元  7 107年5月5日 陳秀珠向邱秀華借款100萬元  8 107年7月3日 邱秀華向陳秀珠借款50萬元  9  陳秀珠向邱秀華借款50萬元  10 107年8月2日  邱秀華還款陳秀珠1萬5,000元 11 107年12月13日  邱秀華還款陳秀珠1萬元 12 108年1月1日 陳秀珠向邱秀華借款150萬元  13 108年2月20日 陳秀珠向邱秀華借款100萬元  14 108年2月14  邱秀華還款陳秀珠5,000元 15 108年4月8日  邱秀華還款陳秀珠165萬元